【裁判字號】    97,重上,63
【裁判日期】    971223
【裁判案由】    租佃爭議
【裁判全文】
臺灣高等法院臺南分院民事判決  97年度重上字第63號
上  訴  人  丙 ○ ○
訴訟代理人  張 文 嘉  律師
被上  訴人  財政部國有財產局南區辦事處台南分處
法定代理人  乙 ○ ○
訴訟代理人  甲 ○ ○
上列當事人間請求租佃爭議事件，上訴人對於民國97年06月19日
臺灣臺南地方法院第一審判決（96年度訴字第0612號），提起上
訴，本院於97年12月09日言詞辯論終結，判決如下：
    主  文
上訴駁回。
第二審訴訟費用由上訴人負擔。
    事實及理由
壹、上訴人方面：
一、聲明：求為判決：
  (一)原判決廢棄。
  (二)確認兩造就被上訴人所管理坐落臺南市○○區○○段第一四
    ○七地號（面積213.3平方公尺）、第一四○八地號（面積9
    28.73平方公尺）、第一四○九地號（面積744.79 平方公尺
    ）土地及第一四一○地號如附圖複丈成果圖所示編號Ｃ部分
    （面積2,273 平方公尺）土地，於民國（下同）八十九年十
    月二十一日簽訂之國養租字第8100009 號養地租賃契約存在
    。
二、本件上訴人於原審起訴主張：上訴人先父於日據時代即在坐
    落臺南市○○區○○段一四○七、一四○八、一四○九及一
    四一○地號等四筆養地（原為安平段1000─1014地號，經重
    測後為系爭四筆土地，以下簡稱系爭四筆養地）及安平段一
    ○○○之一五地號相連土地上，世代經營魚塭養殖為業。嗣
    於七十年間開始「五期重劃」時，訴外人臺南市政府曾以（
    70年10月24日南市地劃字第014518號）函公告使用人停止放
    養，因係訴外人臺南市政府依法填土變更使用，被上訴人乃
    依國有養地租賃契約第八點第五款規定，以七十年十一月十
    日台財南南三字第五五號函告上訴人謂自七十年十一月起終
    止租約並停止收取租金。嗣原安平段一○○○之一五地號土
    地於七十二年一月二十五日逕分割為同段一○○○之一五、
    一○○○之八○八地號，「五期重劃」完成後，僅一○○○
    之一五地號列入「五期重劃」範圍內土地，至一○○○之八
    ○八地號土地則為重劃範圍外土地；嗣安平段一○○○之八
    ○八地號再分割為一○○○之八○八、一○○○之九二九、
    一○○○之一○一三及一○○○之一○一四地號，其中前三
    筆（即0000-000、0000-000、0000-0000）地號土地作為道
    路使用，而一○○○之一○一四地號土地則仍作原來養地使
    用，上訴人於七十七年十一月三日曾就一○○○之一○一四
    地號土地陳情准予恢復租賃關係，而安平段一○○○之一○
    一四地號重測後即為系爭四筆養地。茲上訴人原承租養殖魚
    塭之土地，僅安北路南邊部分列入「五期重劃」範圍內，以
    北部分則非「五期重劃」範圍，仍繼續由上訴人養殖魚塭，
    惟訴外人臺南市政府考量安北路若緊鄰魚塭可能導致安北路
    崩塌之結果發生，因此填土範圍侵入安北路北邊達四、五米
    深，上訴人於「五期重劃」完成後與被上訴人重新簽訂租約
    時，承租範圍雖包括系爭四筆養地，惟實際上系爭一四一○
    地號土地已因訴外人臺南市政府填土而無法養殖魚塭，另約
    二年前上訴人始在系爭一四一○地號業遭填土部分土地搭蓋
    鐵皮屋，上訴人從未自行在系爭土地上填土。因之，訴外人
    臺南市政府填平之土地，已不能如其他部分土地供作養殖魚
    塭，故系爭遭填平之土地，應不生耕地三七五租約之效力，
    否則對上訴人極不公平，顯非合理，而應認僅生民法上一般
    租賃之效力。從而，被上訴人不能以上訴人未在系爭遭填平
    部分土地養殖魚塭，而主張租約全部失效及請求收回租地。
    再上訴人於七十七年間與被上訴人重新訂約時，鐵皮屋所在
    位置已有現況土地，該部分土地顯然無法養殖魚塭，而上訴
    人向被上訴人承租系爭土地係作為養殖魚塭，故三七五租約
    就該部分土地屬自始給付不能而為無效，至其他部分土地仍
    可養殖魚塭，故三七五租約就其他部分土地仍屬有效。從而
    ，被上訴人主張上訴人在無效部分土地上搭蓋鐵皮屋為違約
    ，實不能成立；故上訴人與被上訴人間原有三七五租約實不
    受影響。另訴外人臺南市政府及安平區公所於九十四年間為
    發展觀光及整理環境，要求安北路邊地主及土地使用人整理
    環境，經環保人員多次要求，上訴人始加以整理路邊；且區
    公所人員以發展觀光為目標，認為一邊養魚，一邊供觀光旅
    遊之客人釣魚及唱歌，是一個可鼓勵的方式而加以肯認，故
    上訴人始於系爭一四一○地號部分土地上搭建鐵皮屋，惟上
    訴人仍係以養魚維生，並非不自任耕作。被上訴人主張上訴
    人以水池邊之土地供人釣魚、經營「ＫＴＶ」是不自任耕作
    ，顯有錯誤。本件養魚池並無變更，兩造合約原始目的係在
    系爭土地上作養殖魚塭，上訴人養殖魚塭之範圍亦無減少，
    故上訴人自任耕作之範圍既無減少，即無不自任耕作之事實
    ，應無耕地三七五減租條例第十六條之適用。爰本於耕地三
    七五減租條例所衍生之租佃契約法律關係，求為判命：請求
    確認兩造就被上訴人所管理坐落臺南市○○區○○段第一四
    ○七地號（面積213.3平方公尺）、第一四○八地號（面積
    928.73平方公尺）、第一四○九地號（面積74 4.79平方公
    尺）土地及第一四一○地號如附圖複丈成果圖所示編號Ｃ部
    分（面積2,273平方公尺）土地，於八十九年十月二十一日
    簽訂之國養租字第8100009號養地租賃契約存在之判決等語
    （原審為上訴人敗訴之判決）。
三、上訴人於本院審理時之陳述除與原判決記載相同者予以引用
    外，並補稱：
  (一)上訴人至目前為止仍在系爭四筆養地養殖魚塭，一個月前尚
    且因清理魚塭而被一尾體形龐大的龍膽石斑傷到下肢，而必
    須柱杖才能行走；而多數與被上訴人訂立三七五租約之魚塭
    ，因原承租人已老邁或去世後繼承之第二代承租人另有工作
    或事業，故承租之魚塭均已荒廢或棄養多年，上訴人承租之
    魚塭附近即可見到此情形，被上訴人對此已經荒廢或棄養之
    魚塭不會對承租人主張租約無效，但卻對至今仍在養殖魚塭
    之上訴人主張租約無效，實是情何以堪，故被上訴人此一決
    定實非妥適。
  (二)原審判決認陳秋雄之證述內容應可採信，則陳秋雄與上訴人
    所承租土地內的泥土地全部即應認是七十二年因臺南市政府
    開發五期時施工單位填土所造成；然原判決卻又認：「系爭
    1410地號內鐵皮屋所坐落之土地，有一部分係訴外人台南市
    政府委託之施工單位於七十年間越界填土所造成，應尚可認
    定。至於原告主張全部係訴外人台南市政府填土所造成一事
    ，經查則無從加以確認。」實屬前後矛盾。
  (三)又原審判決認「參照原告（即上訴人）所提出林務局農林航
    空測量局空照圖等拍攝內容，亦可發現77年08月20日之空照
    圖中，原告所承租之系爭土地上已有部分區域形成陸地之情
    形，因此證人陳秋雄上開証述：施工單位填土超過徵收之位
    置而進入系爭土地中一事，應非無據，而尚可採信。」上述
    空照圖中所顯示上訴人承租土地內之陸地與目前陸地之範圍
    完全一致，而上訴人係於七十七年十一月三日向被上訴人申
    請恢復租賃關係，足見該陸地於租賃關係恢復以前即已存在
    ，而上訴人於租賃關係恢復以前不可能在該地填土，實可證
    明該陸地全部均係施工單位填土所造成。
  (四)上訴人養殖魚塭之面積為四一五九‧八二平方公尺，而陸地
    面積為一三五三平方公尺，陸地面積占全部承租面積之百分
    二十四‧五，上訴人從七十七年十一月恢復租賃關係後至九
    十四年搭建鐵皮屋前，雖然一直在承租土地內養殖魚塭，但
    並不須使用該陸地，與毗鄰證人陳秋雄之父親係於九十二年
    去世，其父親去世前亦一直在所承租土地上養殖魚塭，亦從
    未使用五期開發時施工單位填土造成之陸地，可見原判決認
    上訴人可利用填土造成之陸地作為塭寮，堆置養殖器具、飼
    料或外運魚貨等養殖附屬作業之用，實係沒有實際養殖過魚
    塭之外行人的想法；亦即該陸地並非養殖魚塭所必需，被上
    訴人強迫上訴人必須將該陸地作為養殖魚塭有關之用途，實
    不合理。
  (五)被上訴人一方面要上訴人繳納陸地部分之租金，另方面禁止
    上訴人在該陸地作養殖以外之使用以補貼收入，亦顯非合理
    。故合理之解釋應以上訴人於七十七年十一月與被上訴人恢
    復租賃關係時，該（1,353 平方公尺）陸地即已存在，而陸
    地不能養殖魚塭，該陸地亦非養殖其餘（4159.82 平方公尺
    ）之魚塭所必須，因此上訴人雖就陸地及魚塭與被上訴人訂
    立三七五租約，但陸地部分不能養殖魚塭，亦非養殖魚塭所
    必須，屬自始給付不能而不生三七五租約之效力，惟陸地部
    分可作養殖以外之使用，具有民法租賃之效力，如此解釋實
    較合理與公平。
貳、被上訴人方面：
一、聲明：求為判決：駁回上訴。
二、被上訴人於本院審理時之陳述除與原判決記載相同者予以引
    用外，並補以下列等語，資為抗辯：
  (一)上訴人主張系爭台南市○○區○○段一四一○地號國有土地
    上搭建烤漆板造平房之位置，雖經證人陳秋雄於原審證稱：
    係當初台南市政府於五期重劃區工程填土時越界所致，並非
    上訴人自行回填土方使用等語，惟依據台南市政府（95年11
    月29日南市地劃字第09514042310號及96年7月26日南市地劃
    字第0961454440號）函說明，系爭古堡段一四一○地號土地
    上之土方並非該府於五期重劃工程填土越界及抽沙填土所致
    ，故上訴人所主張實不足採。
  (二)又上訴人陳稱：系爭搭建鐵皮屋所坐落之位置，係七十七年
    間由台南市政府抽沙填土致無法養殖，被上訴人有給付不能
    之情；惟本件自七十七年後，系爭古堡段一四○七等四筆國
    有養地均由上訴人陸續換約續租，若被上訴人有給付不能之
    情事者，上訴人豈可能陸續向被上訴人換約續租，故上訴人
    所主張，自屬互相矛盾。
  (三)被上訴人承辦國有耕地出租至今，歷來僅存在同一筆土地因
    使用現況不同，分別訂立不同性質租約之情事，並無如上訴
    人所主張一紙租約可同時適用兩種以上之法律依據之情形發
    生。而本件兩造間關於系爭古堡段一四一○地號等四筆土地
    ，僅存在一紙依據耕地三七五減租條例規定所訂立之國有養
    地租賃契約，故應僅適用耕地三七五減租條例之規定。
  (四)縱認依上訴人所主張系爭古堡段一四一○地號土地當時業經
    台南市政府回填土地而無法作為養殖使用，惟並非每筆出租
    養地現況全部作為養殖使用，亦需要一部分土地作為堤岸及
    腹地，以利養殖作業、堆置養殖器具及魚貨外運使用；故上
    訴人自可利用依上訴人所主張被台南市政府回填土方之土地
    部分，作為堆置養殖器具或外運魚貨之用。而本件上訴人竟
    於系爭古堡段一四一○地號土地上搭建鐵皮屋經營ＫＴＶ使
    用，已非養殖之範疇，顯違反租約約定及耕地三七五減租條
    例第十六條不自任耕作之規定自明。
、按當事人主張有利於己之事實者，就其事實有舉證之責任；
    民事訴訟法第二百七十七條定有明文；而按主張常態事實者
    ，就其事實無庸舉證，主張變態事實者，應就變態事實負舉
    證義務，此為舉證責任分擔原則。再者，民事訴訟如係由原
    告（即上訴人）主張權利者，應先由原告負舉證之責，若原
    告先不能舉證，以證實自己主張之事實為真實，則被告（即
    被上訴人）就其抗辯事實即令不能舉證，或其所舉證據尚有
    疵累，亦應駁回原告之請求。又原告對於自己主張之事實（
    即起訴事實）已盡證明之責後，被告對其主張，如抗辯其不
    實，並提出新事實而為反對之主張者，則原告對其反對之主
    張，亦應負證明之責，此乃舉證責任分擔之原則；而原告於
    抗辯事實若無確實證明方法或僅以空言爭執者，當然認定其
    抗辯事實之非真正，而應為原告不利益之裁判（最高法院17
    年度上字第0917號、同院18年度上字第2855號判例及同院72
    年度台上字第1036號、同院74年度台上字第2143號判決意旨
    參照）。
肆、兩造不爭執之事實：
一、上訴人於六十一年九月二十九日向被上訴人申請自其父親蘇
    鬧讚讓渡承租坐落臺南市○○區○○段一○○○之一五地號
    、面積九千四百九十六平方公尺之土地（以下簡稱系爭一○
    ○○之一五土地），租期則至七十一年十二月三十一日屆滿
    （見原審卷第97頁）。
二、系爭一○○○之一五土地前因經臺南市政府將之列入第五期
    市地重劃區，須先行填土，嗣經臺南市政府以七十年十月二
    十四日南市地劃二字第014518號公告使用人停止放養，被上
    訴人乃以七十年十一月十日台財產南南三字第5525號函告知
    上訴人自七十一年十一月起終止系爭之國有養地租賃契約。
三、系爭一○○○之一五土地於七十二年一月二十五日逕為分割
    為同段一○○○之一五、一○○○之八○八地號等兩筆土地
    （面積各為2,618及6,878平方公尺）；惟僅安平段一○○○
    之一五地號土地列入「五期重劃」範圍內土地，至一○○○
    之八○八地號於分割後則為重劃區範圍外土地；嗣安平段一
    ○○○之八○八地號土地，再分割為一○○○之八○八、一
    ○○○之九二九、一○○○之一○一三及一○○○之一○一
    四地號（面積各為14、883、232及5,749平方公尺）。
四、上訴人於七十七年十一月三日申請就其中安平段一○○○之
    一○一四地號土地仍作原來養地使用，請准予恢復租賃關係
    ，嗣經被上訴人准上訴人換約續租；餘同段（1000─808、1
    000─929、1000─1013地號）三筆土地，因已開闢為道路使
    用，上訴人未要求換約續租；嗣安平段一○○○之一○一四
    地號即上訴人所承租土地，因重測變更地段地號為臺南市○
    ○區○○段一四○七、一四○八、一四○九及一四一○地號
    等四筆養地（面積各為213.30、928.73、744.79、3,627.70
    平方公尺，見原審卷第78至81頁）。
五、上訴人於九十四年間在古堡段一四一○地號土地上搭建鐵皮
    屋，佔地五百三十二平方公尺，其餘（4159.82 平方公尺，
    砂地部分除外）土地，則仍作為養殖使用。
伍、兩造爭執之事項：
一、古堡段一四一○地號土地上鐵皮屋所占用之土（陸）地是否
    為臺南市政府於七十年間填土時所造成？或係上訴人自行填
    土使用者？
二、上訴人於七十七年十一月三日向被上訴人申請恢復租賃關係
    時，兩造就陸地（即1410地號）不能養殖部分是否另成立民
    法上租賃契約關係？抑或應全部屬耕地三七五租賃契約之範
    圍？
三、上訴人有無耕地三七五減租條例第十六條第一項「不自任耕
    作」情形，致兩造所訂之國有養地租賃契約全部已因其未自
    任耕作而當然向後失其效力？
陸、本院之判斷：
一、古堡段一四一○地號土地上鐵皮屋所占用之土（陸）地是否
    為臺南市政府於七十年間填土時所造成？或係上訴人自行填
    土使用者？
    查上訴人主張古堡段一四一○地號土地內鐵皮屋所坐落之土
    地係訴外人臺南市政府於七十年間為擴闢臺南市○○路填土
    所造成乙情，雖為被上訴人所否認，且經原審函詢訴外人臺
    南市政府結果，亦經該府以九十六年七月二十六日南市地劃
    字第09614514440 號函覆稱：經相關圖資比對九十一年十月
    前該地仍作魚塭使用等語（見原審卷第0125頁），亦即古堡
    段一四一○地號土地之泥土方並非臺南市政府填土所造成。
    惟按：
  (一)證人陳秋雄於原審審理時已具結證稱：「‧‧我的東邊是丙
    ○○的魚塭也是向國有財產局承租的。我魚塭地面向安北路
    的部分有一塊泥土地，泥土地一直延伸到丙○○的土地，在
    我魚塭地上面泥土地寬度與丙○○土地上的泥土地的寬度是
    差不多的，我的泥土地上有一些樹木，我於約九十二年從我
    父親去世後開始承租，我父親是於民國三十幾年與蘇先生父
    親一起承租的，我小時候約民國六十幾年到七十年左右都有
    在這塊土地上出入，晚上都會去看顧魚塭，現在的這塊泥土
    地以前是魚塭，丙○○的泥土地以前也是魚塭，魚塭在民國
    七十幾年經台南市政府部分徵收魚塭外圍，目前泥土地不是
    我填土的，也不是我父親填土的，是當時施工單位填土的，
    填到被徵收的位置，但我們對填超過之部分並無意見，當時
    是施工單位一直填土，我們的部分就是當時填土的情形，並
    無再額外處理過，隔壁丙○○填土的部分我並沒有清楚看過
    ，但是他們也被填超過，當時時間應是民國七十二年，填土
    時我雖然在台塑工作，但是我每個禮拜都會回來看，我住的
    地方離本件魚塭地不遠。」等語（見原審卷第262至263頁）
    ；經核證人陳秋雄與上訴人間雖有隔鄰經營魚塭之關係，然
    究諸證人陳秋雄對於上訴人所承租之魚塭地遭相關施工單位
    填土過程之陳述，並無任何不合情理之處，且難認其有任何
    偏袒上訴人之情形。
  (二)另徵諸上訴人所提出之「林務局農林航空測量局」空照圖等
    拍攝內容（見原審卷第175至180頁）以觀，其中七十七年八
    月二十日之空照圖中（見原審卷第0176頁），上訴人所承租
    之系爭古堡段一四一○地號土地上確已有部分區域形成陸地
    之情形；另經本院於九十七年九月十九日至現場履勘結果，
    依序與系爭古堡段一四一○地號土地相臨接之其他同向土地
    ，亦確有與其相近（即深度較淺，面積較小）之範圍填有泥
    土而造成陸地，有勘驗筆錄一份及現場照片附卷可參（見本
    院卷第49至52頁）；可見證人陳秋雄上開證述：施工單位填
    土超過徵收之位置，而填土入系爭土地中等語，尚非無據，
    應堪採信。
  (三)再衡諸常情，一般施工單位於施工時，通常對於施工工程之
    邊界並非絕對清楚，且如超越界線填土或將廢土棄置於施工
    界線外，亦不可能回報予主管單位知悉，因之，臺南市政府
    之前開函覆內容究之應係無從查考所致，尚難認與事實即屬
    一致。
  (四)依上，系爭古堡段一四一○地號土地內鐵皮屋所坐落之土地
    ，確有一部分係訴外人臺南市政府委託之施工單位於七十年
    間為擴闢臺南市○○路越界填土所造成，應可認定。至於上
    訴人主張全部之土方係訴外人臺南市政府委託之施工單位填
    土所造成云云，尚屬無據。
二、上訴人於七十七年十一月三日向被上訴人申請恢復租賃關係
    時，兩造就陸地（即1410地號）不能養殖部分是否另成立民
    法上租賃契約關係？抑或應全部屬耕地三七五租賃契約之範
    圍？
  (一)如前所述，系爭古堡段一四一○地號土地內鐵皮屋所坐落之
    土地，於七十年間因訴外人臺南市政府委託之施工單位為擴
    闢臺南市○○路，致有一部分遭越界填土；使上訴人於七十
    七年十一月三日向被上訴人申請恢復租賃關係時，已因該部
    分土地填成陸地而不能作為養殖使用。惟按一般養殖用地並
    非須現況全部土地均供為魚塭、水池養殖之使用，一般而言
    ，依養殖魚塭用地之特性及養殖所需，除魚塭儲水養殖部分
    外，仍須另有一部分作為堤岸、塭寮及工作腹地堆置養殖器
    具、飼料及魚貨外運使用等之非屬水域部分之土地，始能完
    全發揮養殖作業之效益；故本件上訴人與被上訴人訂立系爭
    耕地三七五租賃契約時，系爭古堡段一四一○地號土地內鐵
    皮屋所坐落之土地，縱已因他故而遭填土成陸地，惟該陸地
    面積與上揭得以實際供作養殖魚塭之面積相比，仍僅屬於租
    賃土地中之一部分（系爭1410地號土地上之陸地部分面積約
    為1,353平方公尺﹝即附圖編號Ａ及Ｂ﹞，魚塭面積為2,273
    平方公尺﹝即附圖編號Ｃ﹞，至上訴人承租面積則達5,514.
    52平方公尺，（見原審卷第0109頁租賃契約書背面），亦即
    約僅占系爭古堡段一四一○地號土地全部面積之百分之三十
    七，或約占上訴人承租總面積之百分之二十四：要之並不會
    影響上訴人就上揭土地供作養殖魚塭之效用及目的，易言之
    ，應不致影響兩造就全數承租土地所訂之系爭耕地三七五租
    賃契約之成立及生效。因之，上訴人主張古堡段一四一○地
    號土地內由鐵皮屋占用之土地，因已填成陸地而不能作為養
    殖使用等語，尚無礙於兩造間就全數承租土地所訂之耕地三
    七五租賃契約之效力。
  (二)至上訴人雖主張系爭租賃契約之效力並不及於上述陸地部分
    ，該陸地部分之土地應另適用民法有關租賃契約之規定，故
    上訴人縱於該陸地上經營ＫＴＶ亦無違反系爭租約約定之問
    題云云。惟此則為被上訴人所堅決否認，且按當事人互相表
    示意思一致者，無論其為明示或默示，契約即為成立。又當
    事人對於必要之點，意思一致，而對於非必要之點，未經表
    示意思者，推定其契約為成立，關於該非必要之點，當事人
    意思不一致時，法院應依其事件之性質定之，民法第一百五
    十三條定有明文。而經本院核閱兩造不爭執之「國有養地租
    賃契約書」內容（見原審卷第0109頁），其內已就有關租賃
    契約必要之點即租賃養地（地號、地目、面積、正產物及租
    額）、租用期間、租金給付方式、申請換約續租等明確詳為
    記載，而趨意思一致；再上訴人於七十七年十一月三日與被
    上訴人訂定前揭國有養地租賃契約時，系爭古堡段一四一○
    地號土地內已有部分遭填泥土致成陸地之事實，則為上訴人
    所不爭執，惟其於訂定該契約時並未就此與被上訴人有所爭
    議或表示應另適用其他法律（性質）之問題，並要求記載於
    系爭國有養地租賃契約書內；則揆諸前揭說明，當認兩造間
    所訂前揭國有養地租賃契約之標的確已包括系爭古堡段一四
    一○地號土地內已填成之陸地在內，並已成立生效，應堪認
    定。此外上訴人就此又無法提出其他確切之證據足資證明，
    或供本院調查以實其說，自尚不能僅憑其無法查與事實相符
    之陳述，即採為有利其之認定。因之，上訴人前揭主張尚屬
    無據，亦不可採。
  (三)又上訴人另主張系爭一四○七、一四○八、一四一○地號土
    地已編定為中密度住宅區，另系爭一四○九地號土地則已編
    定為道路用地，已非養殖用地，故系爭租約亦應無耕地三七
    五減租條例第十七條第一項第五款及第二項規定之適用等語
    ，並提出臺南市政府都市計畫土地使用分區證明書一份為證
    （見原審卷第77頁）。惟按耕地三七五減租條例第十七條第
    一項第五款及第二項規定，係出租人得終止租約之要件，若
    系爭承租土地已不能作為耕地（養殖）使用時，被上訴人雖
    可依該規定終止雙方之租賃關係，然依土地法第八十三條規
    定：「編為某種使用地之土地，於其所定之使用期限前，仍
    得繼續為從來之使用。」則系爭土地雖已編定為非養殖用地
    ，然兩造間所訂立之系爭租約既係國有養地租賃契約，而前
    述土地之地目亦仍為「養」，有上訴人所提出之土地登記簿
    謄本四份附卷可參（見原審卷第78至81頁），況目前系爭土
    地大部分之範圍仍可作為養殖魚塭之用，已如前述；則參諸
    土地法第八十三條規定，系爭租賃物既仍得繼續為從來之使
    用（即養殖），被上訴人不僅無從據該編定為非養殖用地之
    事由而終止兩造間之系爭國有養地租賃關係，且本件租賃契
    約亦應認仍有耕地三七五減租條例等相關規定之適用，殆無
    疑義。故上訴人之上揭主張，仍不能採為有利其之認定依據
    。
三、上訴人有無耕地三七五減租條例第十六條第一項「不自任耕
    作」情形，致兩造所訂之國有養地租賃契約全部已因其未自
    任耕作而當然向後失其效力？
  (一)按耕地之租佃，依本條例之規定，耕地三七五減租條例第一
    條前段定有明文。又耕地租用，係指以自任耕作為目的，約
    定支付地租使用他人之農地者而言，土地法第一百零六條第
    一項亦定有明文。所稱農地，參照同條第二項之立法精神，
    應包括漁地及牧地在內（最高法院88年度台上字第01號判例
    參照）。
  (二)查本件上訴人與被上訴人訂定書為「國有養地租賃契約書」
    之契約，依該契約書第四條其他約定事項第四款亦明訂：「
    租賃養地，承租人應作養殖魚、蝦、貝或其他水產類之用，
    不得作其他使用。」等語（見原審卷第39頁正、背面），且
    兩造亦不爭執系爭國有養地租賃契約屬耕地租賃，因之系爭
    國有養地租賃契約自應有耕地三七五減租條例之適用。再者
    ，「本條例中華民國八十九年一月四日修正施行前已依耕地
    三七五減租條例，或已依土地法及其他法律之規定訂定租約
    者，除出租人及承租人另有約定者外，其權利義務關係、租
    約之續約、修正及終止，悉依該法律之規定。」農業發展條
    例第二十條第二項則定有明文；查本件系爭國有養地租賃契
    約，原由訴外人蘇鬧讚與被上訴人於五十九年間訂立，上訴
    人復與被上訴人於七十七年間重新簽訂租約，租賃期間則自
    七十八年一月一日起至八十三年十二月三十一日止，嗣租約
    到期前復由上訴人依續向被上訴人申請續租，最新租賃期間
    至九十九年十二月三十一日止（見原審卷第96、98、107至1
    09頁），則揆諸前揭說明及農業發展條例第二十條第二項之
    規定，本件系爭國有養地租賃契約既係於七十七年即已依耕
    地三七五減租條例重新訂定租約，自應仍適用耕地三七五減
    租條例有關之規定，應堪認定。
  (三)按耕地之承租人應自任耕作，並不得將耕地全部或一部轉租
    他人；承租人違反前項規定時，原訂租約無效，得由出租人
    收回自行耕種或另行出租，耕地三七五減租條例第十六條第
    一、二項定有明文。次按耕地三七五減租條例第十六條第一
    項所謂承租人應自任耕作，係指承租人應以承租之土地供自
    己從事耕作之用而言；如承租人以承租之土地建築房屋居住
    或供其他非耕作之用者，均不在自任耕作之列，應構成同條
    第二項所定原訂租約無效之原因（最高法院70年度台上字第
    4637號判例參照）。本件上訴人確有於九十四年間在系爭古
    堡段一四一○地號部分填土成陸地之土地上搭建鐵皮屋，並
    供作經營ＫＴＶ（店名為美人嶼）使用；嗣經被上訴人於九
    十五年九月四日至現場勘察始發現乙情，已為上訴人於原審
    及本院審理時所不否認（見原審卷第59頁，本院卷第41頁）
    ，且經本院及兩造會同臺南市政府、臺南市安平區公所人員
    分別至現場履勘屬實，並有本院之勘驗筆錄一份、照片及臺
    南市安平區丙○○三七五租佃爭議九十六年一月十七日會勘
    筆錄一份、照片等在卷可參（見原審卷第22至26頁，本院卷
    第53至54頁）；則徵諸耕地三七五減租條例第十六條第一項
    及第二項所稱「不自任耕作」，係指承租人將耕地供非耕作
    之用或轉租或借與他人使用或與他人交換耕作等不合耕地租
    賃目的之積極行為（最高法院88年度台上字第1434號判決參
    照）以察，核上訴人上揭經營ＫＴＶ行業之行為，已屬於不
    自任耕作範圍之內，應構成耕地三七五減租條例第十六條第
    一項「不自任耕作」之要件，並屬同條第二項致使原訂租約
    無效之原因，殆無疑義。再上訴人雖僅在系爭古堡段一四一
    ○地號部分陸地上（即0532平方公尺）搭建鐵皮屋，惟按若
    屬同一租約，則於承租人不自任耕作之情形，縱僅存在於承
    租土地之一部，全部租約仍屬無效；即其未自任耕作之土地
    雖僅一部，但兩造以單一契約約定承租範圍，租約自應全部
    無效（最高法院66年度台上字第0761號判例參照）；易言之
    ，耕地三七五減租條例第十六條第一、二項規定，承租人如
    有違反應自任耕作之情形，致原訂租約無效，得由出租人收
    回，係以租約所訂之土地全部為準。如同一租約內有多筆土
    地，承租人將其中一筆或數筆轉租他人或不自任耕作者，原
    訂租約全部為無效，其未轉租他人或尚自任耕作部分之土地
    ，亦失其租賃依據（最高法院73年度台上字第0112號判決參
    照）。故本件上訴人縱使僅在承租土地上之部分搭建鐵皮屋
    經營ＫＴＶ行業，惟揆諸前揭說明，上訴人與被上訴人所訂
    之系爭國有養地租賃契約，仍已因其未自任耕作而當然向後
    （即無待於終止）失其效力，致租賃關係因而歸於消滅。
  (四)至於系爭古堡段一四一○地號內本件鐵皮屋所坐落之土地，
    於七十七年十一月三日由上訴人向被上訴人申請恢復租賃關
    係時，雖因他故填成陸地而不能作為養殖使用，惟如前所述
    ，上訴人仍可利用該已填成陸地之土地部分，供作為塭寮、
    堆置養殖器具、飼料或外運魚貨等養殖附屬作業之用；易言
    之，上訴人如依此目的而使用該已填成陸地之土地，則其行
    為自無違反系爭養殖租約之情形。惟然上訴人竟於系爭古堡
    段一四一○地號之部分土地搭建鐵皮屋，並懸掛招牌經營與
    養殖業務全然無關之「美人嶼ＫＴＶ」行業，究其行為顯然
    違反系爭租約之約定及耕地三七五減租條例第十六條不自任
    耕作之規定；因之，就此仍不能採為有利於上訴人之認定依
    據。
  (五)再上訴人雖另主張九十四年間臺南市政府及安平區公所為發
    展觀光及整理環境，要求安北路邊地主及土地使用人整理環
    境，經環保人員多次要求，上訴人加以整理路邊；區公所人
    員以發展觀光為目標，認為一邊養魚，一邊供觀光旅遊之客
    人釣魚及唱歌，是一個可鼓勵的方式而加以肯認，故上訴人
    始於系爭一四一○地號部分土地上搭建鐵皮屋，然上訴人仍
    係以養魚維生，並非不自任耕作云云。惟按系爭土地係上訴
    人向被上訴人所承租者，則上訴人如欲變更其承租土地之使
    用方式，本應請求被上訴人同意變更，並於租約上載明使用
    方式，始得為之；然上訴人竟未向被上訴人申請同意變更使
    用方式，即擅自懸掛招牌經營與養殖業務無關之ＫＴＶ行業
    （即難認係以觀光魚池之方式經營），則其所為縱然係為發
    展觀光單位所提倡推動之社區發展事項，然揆諸前揭說明，
    仍不得據此而主張其非不自任耕作。
  (六)依上，被上訴人以上訴人有耕地三七五減租條例第十六條第
    一項之「不自任耕作」情形，認兩造就系爭土地所訂之國有
    養地租賃契約已因其未自任耕作而當然向後失其效力，致渠
    等間租賃關係因而歸於消滅，自屬於法有據。上訴人請求確
    認其就系爭國有養地租賃契約所載之標的（即系爭1407、14
    08、1409、1410﹝指附圖編號Ｃ﹞地號）土地，於八十九年
    十月二十一日簽訂之國養租字第8100009號養地租賃契約存
    在，於法尚屬無據。
柒、綜上所述，本件上訴人主張其於七十七年十一月三日曾就系
    爭四筆養地與被上訴人恢復租賃關係，並訂有國有養地租賃
    契約書，承租範圍雖包括系爭四筆養地，惟其中系爭古堡段
    一四一○地號內本件鐵皮屋所坐落之土地，有一部分係訴外
    人台南市政府委託之施工單位於七十年間越界填土所造成，
    致無法養殖魚塭，故系爭遭填平之土地，應不生耕地三七五
    租約之效力，而應認僅生民法上一般租賃之效力。另因臺南
    市政府及安平區公所為發展觀光及整理環境，於九十四年間
    要求安北路邊地主及土地使用人整理環境，經環保人員多次
    要求，上訴人加以整理路邊；區公所人員以發展觀光為目標
    ，認為一邊養魚，一邊供觀光旅遊之客人釣魚及唱歌，是一
    個可鼓勵的方式而加以肯認，故上訴人始於九十四年間在系
    爭古堡段一四一○地號部分土地上搭建鐵皮屋，然上訴人仍
    係以養魚維生，並非不自任耕作；被上訴人不能以上訴人未
    在系爭遭填平部分土地養殖魚塭，而主張租約全部失效及請
    求收回租地。況上訴人於七十七年間與被上訴人重新訂約時
    ，鐵皮屋所在位置已有現況土地，該部分土地顯然無法養殖
    魚塭，而上訴人向被上訴人承租系爭土地係作為養殖魚塭，
    故三七五租約就該部分土地屬自始給付不能而為無效，至其
    他部分土地仍可養殖漁塭，故三七五租約就其他部分土地仍
    屬有效。從而，被上訴人主張上訴人在無效部分土地上搭蓋
    鐵皮屋為違約，實不能成立；即上訴人無不自任耕作之事實
    ，應無耕地三七五減租條例第十六條之適用；爰本於耕地三
    七五減租條例所衍生之租佃契約法律關係，請求判決求為確
    認兩造就被上訴人所管理坐落臺南市○○區○○段之前揭第
    一四○七地號、第一四○八地號、第一四○九地號土地及第
    一四一○地號如附圖複丈成果圖所示編號Ｃ部分（面積2,27
    3平方公尺）土地，於八十九年十月二十一日簽訂之國養租
    字第8100009號養地租賃契約存在；為無理由，不應准許。
    原審為上訴人敗訴之判決，於法並無不合。上訴人上訴意旨
    指摘原判決不當，求予廢棄改判准如上訴聲明之所示，為無
    理由，應予駁回。另按上訴第三審所得受之利益未逾新台幣
    一百五十萬元者，不得上訴於第三審，民事訴訟法第四百六
    十六條第一項（經司法院於91年01月29日以﹝九一﹞院台廳
    民一字第○三○七四號令提高為一百五十萬元，並自91年2
    月8日公布施行）定有明文；又因租賃權涉訟，其租賃定有
    期間者，以權利存續期間之租金總額為準；民事訴訟法第七
    十七條之九定有明文。查本件上訴人係本於系爭「國有養地
    租賃契約書」而有所主張，兩造就該契約書已約定租賃期間
    自九十年一月一日起至九十九年十二月三十一日止，年租額
    為虱目魚（即正產物）七十四公斤（見原審卷第0109頁），
    再本件上訴人向原審法院起訴提起本件租佃爭議訴訟時（即
    96年05月16日），虱目魚（臺南市場）每公斤價格為六十元
    ，有「行政院農委會漁業署魚價查詢結果清單」一份在卷可
    參（見本院卷第65至66頁），則依前揭說法核計本件確認租
    賃權之訴訟標的金額為四萬三千二百元（72×60×10＝43,2
    00），上訴人上訴所得受之利益，未逾（新台幣）一百五十
    萬元，已不得上訴第三審而告確定，附此敘明。
捌、又本件待證事實已臻明確，兩造其餘攻擊防禦方法及舉證，
    對判決之結果已不生影響，爰不一一詳為審酌，附此敘明。
玖、據上論結，本件上訴為無理由，依民事訴訟法第四百四十九
    條第一項及第七十八條，判決如主文。
中    華    民    國    97    年    12    月    23    日
                  民事第一庭    審判長法  官  林金村
                                      法  官  蘇清恭
                                      法  官  張世展
上為正本係照原本作成。
不得上訴。
中    華    民    國    97    年    12    月    23    日
                                      書記官  吳秋賢


司法院資訊處製作；財團法人民間司法改革基金會備份。
